臺灣高等法院高雄分院民事判決　八十九年度上字第一一七號
　　　上　訴　人　華僑商業銀行股份有限公司三民分行
　　　法定代理人　丙○○
　　　訴訟代理人　乙○○
　　　　　　　　　丁○○
　　　法定代理人　甲○○
右當事人間請求確認債權存在事件，上訴人對於中華民國八十九年三月四日台灣高雄
地方法院八十九年度訴字第一四五號第一審判決提起上訴，本院判決如左：
      主      文
原判決廢棄。
確認振隆營造有限公司對被上訴人之債權於新台幣伍佰零肆萬參仟陸佰壹拾捌元之範
圍內存在。
第一、二審訴訟費用由被上訴人負擔。
      事實及理由
一、上訴人主張其法定代理人原為郭艷源，現已變更為丙○○，為此提出任免人事通
    知書一份為證，聲明承受訴訟，核無不合，應予准許。
二、上訴人主張：訴外人振隆營造有限公司（下稱振隆公司）於民國八十五年十二月
    五日向上訴人銀行借款新台幣（下同）四千萬元，現仍積欠五百零四萬三千六百
    十八元，因振隆公司曾於八十六年間向被上訴人承攬該校南北校區系爭工程（包
    括南校區新建工程、北校區新建工程、南北校區整地工程及追加工程，前三項工
    程合稱本約工程），被上訴人猶積欠振隆公司工程款一千二百六十七萬二千四百
    十八元（含本約工程款八百三十四萬二千四百元、追加工程款四百三十三萬零十
    八元），乃請求原法院就該工程款於五百零四萬三千六百十八元之債權範圍內予
    以假扣押，並經原法院以八十八年度執全字第四五四九號核發在案，詎被上訴人
    聲明異議，上訴人乃依強制執行法第一百二十條第二項規定提起本件訴訟，求為
    判決確認振隆公司對被上訴人之債權於五百零四萬三千六百十八元之範圍內存在
    （原審駁回上訴人之訴，上訴人不服提起上訴）。於本院聲明：(一)原判決廢棄。
    (二)確認振隆公司對被上訴人之債權於五百零四萬三千六百十八元之範圍內存在。
二、被上訴人則以：(1)北校區新建工程部分已完工驗收，並已付款完畢。(2)南校區新
    建工程部分，因尚未完工，且於八十八年十月間始取得建築執照，尚未完成驗收
    ，振隆公司對被上訴人之工程款債權及保固金返還請求權之停止條件尚未成就；
    (3)追加工程款部分，業經契約補正說明刪除，上訴人無給付追加工程款之義務；
    (4)振隆公司於八十八年七、八間因故停工，被上訴人乃將南校區部分工程再發包
    給訴外人皇瑋營造有限公司（下稱皇瑋公司），工程總價七百四十六萬元，又上
    訴人逾期施工迄今已逾三年，依工程契約補正說明第七條規定，每逾一日處罰結
    算工程款千分之一之違約金，被上訴人自得就前揭金額主張抵銷等語，資為抗辯
    。於本院聲明：上訴駁回。
三、查上訴人主張振隆公司向被上訴人承攬系爭工程，對被上訴人有工程款債權存在
    ，經其聲請原法院就該債權於五百零四萬三千六百十八元之範內予以假扣押，被
    上訴人聲明異議等情，業據上訴人提出提出借據、約定書、原法院八十八高貴民
    丞八十八執全字第四五四九號執行命令、聲明異議狀、振隆公司資產明細表為證
    （原審卷第七頁至第一七頁），並經本院依職權調閱臺灣高雄地方法院八十八年
    全字第五八五四號保全程序執行卷宗，查核屬實，被上訴人復對振隆公司承攬系
    爭工程，且系爭工程北校區部分已驗收完畢等節不爭執，上訴人該部分主張，應
    堪信實。惟被上訴人否認對振隆公司有給付工程款之義務，並以前揭情詞置辯。
    是本件所需審酌者乃振隆公司是否對被上訴人有五百零四萬三千六百十八元工程
    款債權存在。
四、按確認法律關係成立或不成立之訴，非原告有即受確認判決之法律上利益者，不
    得提起之，民事訴訟法第二百四十七條前段定有明文。又該條所稱之即受確認判
    決之法律上利益，須因法律關係之存否不明確，致原告在私法上之地位有受侵害
    之危險，而此危險得以對於被告之確認判決除去之者，最高法院五十二年度台上
    字第一九二二號判例足資參照。查本件被上訴人與振隆公司間系爭之債權金額，
    既為構成上訴人假扣押振隆公司財產之法律關係之重要內容，如不訴請確認，則
    上訴人主張之權利是否存在，無法明確，且其聲請假扣押之裁定，亦將無法執行
    ，不得謂上訴人在私法上之地位無受侵害之危險，且該危險亦得以確定判決除去
    。揆諸首開說明，上訴人依強制執行法第一百二十條第二項規定提起確認之訴以
    排除此項危險，自有提起確認訴訟之法律上利益，於法即屬有據。
五、次按民法所謂條件，係當事人以將來客觀上不確定事實之成就或不成就，決定法
    律行為效力之發生或消滅之一種附款，故使法律行為效力發生或消滅，為附條件
    法律行為之本質。倘當事人非以法律行為效力之發生，而僅以其履行繫於不確定
    之事實者，雖亦屬約款之一種，然此約款並非條件，應解釋為於其事實發生時，
    為權利行使期限之屆至（最高法院八十八年度台上字第一四五一號判決參照）。
    查振隆公司向被上訴人承攬系爭工程，依民法第四百九十條第一項規定振隆公司
    固於一定工作之完成始得請求報酬，惟定作人即被上訴人既於振隆公司完成工作
    後有給付報酬之義務，況依兩造之契約約定給付報酬係先支付預付款，後依工程
    進度給付工程進度款，工程完工後之驗收款係待正式驗收，並出具保固切結書後
    支付，有工程契約可稽，足認驗收款部分之債權於振隆公司完工後即存在，僅以
    驗收為清償期之屆至，此與附停止條件之債權必待將來客觀不確定事實之成否而
    決定債權是否發生者，迥不相同，是被上訴人抗辯工程款須經驗收完成之停止條
    件成就，振隆公司之工程款債權始存在云云，自不足採。又本件上訴人主張南校
    區新建工程部分，已全部完工並交付被上訴人使用等情，被上訴人雖抗辯南校區
    工程部分未完工云云，但其於原審已自認已使用一情屬實（見原審卷第六六頁背
    面），且經高雄市土木技師公會於該會九十一年九月十七日（九一）高市土技鑑
    字第０六三八號鑑定報告（鑑定報告外放）中証實無訛（見該鑑定報告第一冊第
    十五頁及附件十二第二頁之照片兩張），則其於本院否認已使用云云，顯與事實
    不符，並無足取。至南校區工程部分，係於八十六年五月簽約開工施作，振隆公
    司按合約所附李廣中建築師事務所繪製施工圖說施作，但因工程未依建築法規聲
    請建造執照，於八十六年八月一日遭高雄市政府工務局違章建築處理隊以實質違
    建勒令停工，被上訴人改請李義雄建築師重新繪製施工圖說，於八十八年十月二
    十一日始取得建築執照，然振隆公司已於八十八年八月間全部工程幾近完成，僅
    剩少數追加工程及瑕疵修繕工程，因被上訴人負責之建造執照尚未取得（依工程
    契約補正說明第六條之約定，建築執照應由被上訴人於八十八年一月三十一日前
    取得，見本院卷第二九頁），故無法申請使用執照、辦理驗收等程序之事實，業
    據鑑定報告陳述甚詳（見該報告第八頁及附件十），且被上訴人既已使用該部分
    工程，業如前述，再參以被上訴人亦自承南校區新建工程（總價四億五千八百四
    十萬元）之工程款，除驗收款五百零四萬二千四百元未支付，餘均支付完畢，有
    被上訴人提出之工程契約補正說明及其附表可按（原審卷三四、五十頁），而依
    兩造契約約定，被上訴人既已支付預付款、全部工程進度款，足認該部分工程業
    已完工並交付，僅尚未驗收，被上訴人抗辯未完工云云，尚無足採。
六、上訴人主張振隆公司對被上訴人有工程款五百零四萬三千六百十八元債權乙節，
    鑑定人依被上訴人與振隆公司工程契約、補正說明、工程計價付款及兩造之說明
    情形，認定振隆公司尚未領取之工程款，其中項目（鑑定報告第一冊第一三頁）
    ：(1)南校區新建工程部分為五百零四萬二千四百元（已開發票尚未付款之金額為
    二百七十五萬四百元、未開發票未付款者：二百二十九萬二千元）、(2)南校區殘
    障電梯設備部分為十萬元（全部金額已開發票），(1)部分之發票號碼為ＷＰ00
    000000、發票日期為八十八年八月二十六日、（鑑定報告附件六第十七頁
    ），(2)部分之發票號碼為ＷＰ00000000發票日期為八十八年七月一日（
    鑑定報告附件六第二十三頁），而被上訴人亦自承南區有上述之工程款未支付於
    振隆公司（本院卷五五頁），並已收受該部分發票而未退回，則振隆公司對被上
    訴人有此部分之債權存在，足堪信實。至於被上訴人抗辯工程未驗收，未經出具
    保固書之情事，係此部分債權之清償期是否屆至之問題，如前述，並非債權不存
    在，其以此抗辯債權不存在，委無可取。又上開金額合計為五百十四萬二千四百
    元，已超過五百零四萬三千六百十八元，則上訴人請求確認振隆公司對被上訴人
    之工程款債權於五百零四萬三千六百十八元範圍內存在，為有理由，自應准許。
    至被上訴人抗辯振隆公司因故未能完成系爭工程及逾期完工部分，被上訴人得就
    振隆公司應處罰之違約金及未完工部分另行發包之損害，與系爭工程款主張抵銷
    ，並以此對抗上訴人云云，惟被上訴人自認尚未向振隆公司主張抵銷（本院卷第
    二０六頁），則該抵銷債權是否存在及其數額為何，即不在本件應行審酌範圍內
    ，換言之，本件振隆公司對被上訴人之工程款債權，自不受任何影響。此外，上
    訴人另主張其他追加工程款部分，已無審酌必要，不再一一論述，併此敘明。
七、綜上所述，上訴人主張振隆公司對於被上訴人有五百零四萬三千六百十八元之工
    程款債權存在，洵屬可採，被上訴人抗辯，為無可取。從而，上訴人本於強制執
    行法第一百二十條第二項規定，請求確認振隆公司對於被上訴人之工程款債權於
    五百零四萬三千六百十八元範圍內存在，為有理由。原審為上訴人敗訴之判決，
    尚有未洽。上訴意旨指摘原判決不當，求予廢棄改判，為有理由。爰由本院予以
    廢棄，改判如主文第二項所示。
八、據上論結，本件上訴為有理由，依民事訴訟法第四百五十條、第七十八條，判決
    如主文。
中　　　華　　　民　　　國　　九十一　　年　　十一　　月　　二十一　日
                                      臺灣高等法院高雄分院民事第二庭
~B1審判長法官　簡色嬌
~B2法　　　官　林紀元
~B3法　　　官　陳真真
右為正本係照原本作成。
如對本判決上訴，須於判決送達後二十日內向本院提出上訴狀，其未表明上訴理由者
，應於上訴後二十日內向本院提出上訴理由書（均須按他造當事人之人數附繕本）。
上訴時應提出委任律師或具有律師資格之人之委任狀，並依附註條文規定辦理。
中　　　華　　　民　　　國　　九十一　　年　　 十一　 月　　二十二　　 日
~B法院書記官　高惠珠
附註：
民事訴訟法第四百六十六條之一：
對於第二審判決上訴，上訴人應委任律師為訴訟代理人，但上訴人或其法定代理人具
有律師資格者，不在此限。
上訴人之配偶、三親等內之血親、二親等內之姻親，或上訴人為法人、中央或地方機
關時，其所屬專任人員具有律師資格並經法院認為適當者，亦得為第三審訴訟代理人。
第一項但書及第二項情形，應於提起上訴或委任時釋明之。
